【裁判字號】    99,聲判,91
【裁判日期】    991029
【裁判案由】    聲請交付審判
【裁判全文】
臺灣高雄地方法院刑事裁定              99年度聲判字第91號
聲  請  人  丁○○
代  理  人  湯東穎律師
被      告  甲○○
            乙○○
            丙○○
上列聲請人因告訴被告業務過失致死案件，不服臺灣高等法院高
雄分院檢察署駁回再議之處分（99年度上聲議字第1463號），聲
請交付審判，本院裁定如下：
    主  文
聲請駁回。
    理  由
一、聲請交付審判意旨略以：被告甲○○、乙○○擔任交通部臺
    灣鐵路管理局高雄運務段高雄站（以下簡稱高雄火車站）之
    月台嚮導，被告丙○○則擔任高雄火車站運轉員，被告3 人
    依其職責，應確保列車啟動前，所有車門均已關閉，為有乘
    客上下車，方得通知列車司機員啟動列車，若被告3 人未盡
    其注意義務，乃在車門未完全關閉、尚有乘客上下車之際，
    卻疏於注意即通知列車啟動，縱乘客係因此在列車啟動後跌
    出車門受傷或死亡，被告3 人亦難脫免業務過失罪責，然不
    起訴處分書卻逕以聲請人丁○○之父魏啟義跌落之時間點在
    列車啟動後，遽認定被告3 人之注意義務已經終了，而不生
    業務過失問題，而未就被告3 人是否係在車門未完全關閉、
    尚有乘客為完成上下車動作前，即通知司機員啟動行進等情
    詳為推求，認事用法顯屬率斷；又依證人陳淑美之證述，其
    在高雄火車站上車時，並未看到其座位（4 車第37、39號）
    上有其他乘客，足見在列車尚停靠高雄火車站當時，魏啟義
    已起身離開座位準備下車，且若甲○○、乙○○有確認車門
    已關閉、旅客已上下車完畢，才以手勢向丙○○示意，丙○
    ○再開啟車燈通知司機員啟動，依魏啟義當時已年逾70歲、
    身體虛弱且行動遲緩，如何可能在短時間內推開緊閉之自強
    號車門，且推開幅度之大，足以使魏啟義全身掉出車外而跌
    落月台與車廂間隙？再依證人朱義泰證述目擊魏啟義於列車
    啟動後瞬間跌落車廂與月台間隙，並未提及魏啟義有強行推
    開車門之舉，若魏啟義有上開舉動，朱義泰當無不為任何描
    述之理；又列車啟動前若已確認完全關閉，豈會發生乘客於
    列車行進中跌落車廂之意外，處分及再議意旨認為係因魏啟
    義急忙跳車、未注意列車動向，始發生上情，有違常情及經
    驗法則；又就魏啟義跌落位置以及第一時間發現魏啟義之人
    並非被告3 人而言，當時第3 月台究竟有無站務人員在場，
    顯有可疑，且檢察官未進一步要求調閱第3 月台及鄰近月台
    之錄影內容，以究明真相，亦有不當。故臺灣高等法院高雄
    分院檢察署駁回再議之處分確有違誤，故依法聲請交付審判
    等語。
二、按聲請人不服上級法院檢察署檢察長或檢察總長認再議為無
    理由而駁回之處分者，得於接受處分書後10日內委任律師提
    出理由狀，向該管第一審法院聲請交付審判；法院認為交付
    審判之聲請不合法或無理由者，應駁回之，刑事訴訟法第25
    8 條之1 、第258 之3 第2 項前段分別定有明文。查聲請人
    以被告甲○○、乙○○、丙○○涉犯業務過失致死罪嫌，向
    臺灣高雄地方法院檢察署檢察官提出告訴，經該署檢察官以
    99年度偵字第7794號為不起訴處分後，聲請人不服而聲請再
    議，亦經臺灣高等法院高雄分院檢察署檢察長認再議為無理
    由，以99年度上聲議字第1463號處分書駁回再議，聲請人於
    民國99年8 月17日收受駁回再議處分書後，於同年8 月27日
    向本院聲請交付審判等情，經本院調取臺灣高雄地方法院檢
    察署99年度偵字第7794號偵查卷宗核對無誤，有上開處分書
    各1 份、臺灣高等法院高雄分院檢察署送達證書1 紙及本件
    刑事聲請交付審判狀上之本院收文章可憑，合先敘明。
三、又刑事訴訟法第258 條之1 規定聲請人得向法院聲請交付審
    判，係對於「檢察官不起訴或緩起訴裁量權」制衡之一種外
    部監督機制，法院僅就檢察官所為不起訴或緩起訴之處分是
    否正確加以審查，以防止檢察機關濫權；依此立法精神，同
    法第258 條第3 項規定法院審查聲請交付審判案件時「得為
    必要之調查」，其調查證據之範圍，自應以偵查中曾顯現之
    證據為限，不可就聲請人新提出之證據再為調查，亦不可蒐
    集偵查卷以外之證據。除認為不起訴處分書所載理由違背經
    驗法則、論理法則或其他證據法則，否則不宜率予裁定交付
    審判。且法院裁定交付審判，即如同檢察官提起公訴使案件
    進入審判程序，是法院裁定交付審判之前提，必須偵查卷內
    所存證據已符合刑事訴訟法第251 條第1 項所定「足認被告
    有犯罪嫌疑」之檢察官應提起公訴之情形，亦即該案件已經
    跨越起訴門檻；否則，縱或法院對於檢察官所認定之基礎事
    實有不同判斷，但如該案件仍須另行蒐證偵查始能判斷應否
    交付審判者，因交付審判審查制度並無如同再議救濟制度得
    為發回原檢察官續行偵查之設計，法院仍應依同法第258 條
    之3 第2 項前段規定，以聲請無理由裁定駁回。再按犯罪事
    實應依證據認定之，無證據不得認定犯罪事實，刑事訴訟法
    第154 條第2 項定有明文。又事實之認定，應憑證據，如未
    能發現相當證據，或證據不足以證明，自不能以推測或擬制
    之方法，以為裁判基礎。而認定不利於被告之事實，須依積
    極證據茍積極證據不足為不利於被告事實之認定時，即應為
    有利於被告之認定，有最高法院40年台上字第86號、30年上
    字第816 號判例意旨可資參照。而告訴人之告訴，係以使被
    告受刑事追訴為目的，其指訴是否與事實相符，仍應調查其
    他證據，以資審認，必告訴人所述被害情形，無瑕疵可擊，
    且就其他方面調查，又與事實相符，始足據為有罪判決之基
    礎，亦有最高法院81年度台上字第3539號判決要旨可供參照
    。
四、經查：
(一)聲請人原告訴意旨略以：被告甲○○、乙○○、丙○○均在
    高雄火車站任職，被告甲○○、乙○○擔任月台嚮導，丙○
    ○擔任運轉員，3 人均為從事業務之人。詎被告3 人於98年
    7 月30日上午9 時15分許，在高雄火車站第3 月台，負責第
    2051車次自強號列車（下稱系爭列車）進、出車站事宜時，
    應注意乘客已安全上、下車後，始得示意司機員啟動列車行
    進，而依當時情況又無不能注意之情形，竟疏未注意乘客魏
    啟義正要下車，即貿然示意司機員啟動系爭列車行進，致魏
    啟義跌落在列車車廂及月台間之間隙，經送醫急救後，仍宣
    告不治。因認被告3 人涉有刑法第276 條第2 項之業務過失
    致死罪嫌。
(二)臺灣高雄地方法院檢察署檢察官偵查終結後，認被告3 人罪
    嫌尚有不足，其理由略以：
 1、魏啟義於上開時、地，搭乘系爭列車到達高雄火車站，嗣自
    車廂跌落在車廂及第3 月台間之間隙，經送醫急救後，仍宣
    告不治等情，固有事故現場圖1 份、事故現場照片7 張、票
    根號碼0000000000000 號乘車票根1 張、臺灣臺南地方法院
    檢察署98年7 月31日相驗屍體證明書1 份、相驗屍體照片12
    張在卷可稽。
 2、本件被告甲○○辯稱：已確認第1 節至第6 節車廂車門關閉
    ，無旅客要下車，才以手勢向丙○○示意等語；被告乙○○
    辯稱：已確認第7 節至第9 節車廂車門關閉，無旅客要上車
    ，才以手勢向丙○○示意等語；被告丙○○則辯稱：已確認
    第1 節至第9 節車廂車門關閉且旅客已上、下車完畢，並無
    異狀後，以手勢向甲○○、乙○○示意，再開啟車燈通知司
    機員啟動列車，但系爭列車啟動後，即看到某節車廂有物體
    從車廂上掉落下來等語；另證人朱義泰證稱：列車啟動後，
    其曾目擊魏啟義的身體瞬間跌落在車廂與月台間之間隙，雖
    不知魏啟義掉落之原因為何，但確未見有他人將魏啟義推下
    車廂等語，故魏啟義係於系爭列車啟動行進後，始從車廂自
    行跌落在車廂與月台間隙，而系爭列車既已啟動行進，佐以
    證人即系爭列車司機員林麟凌復證稱：列車啟動時，其有將
    頭伸出窗外作列車監視，當時並未發現有狀況發生等語，足
    認被告3 人身為月台嚮導、運轉員之注意義務已經終了，自
    難對被告3 人課以未盡注意義務之業務過失責任。
 3、再者，魏啟義此行之目的地為高雄長庚醫院，且乘車座位在
    4 車37號乙節，有上開乘車票根1 張附卷可查。而乘客陳淑
    美於98年7 月30日，在高雄火車站搭乘系爭列車前往大武火
    車站，乘車座位在4 車37號及39號，然其在高雄火車站上車
    時，並未看到其座位上有其他乘客等情，有高雄火車站事故
    經過情形報告1 份、99年1 月26日聲請狀1 份在卷可查。是
    就魏啟義之目的地以觀，參酌乘客陳淑美之上開陳述，自難
    完全排除魏啟義係因未能及時下車而貿然於列車啟動後急忙
    跳車，始跌落在車廂與月台間隙之可能性，若魏啟義係因跳
    車導致其死亡，該結果之發生即與被告3 人在月台上之行為
    間無相當因果關係。
 4、又關於魏啟義何以跌落在高雄火車站第3 月台之位置（即基
    隆站起404 公里37公尺，海側2-3 車廂間），其經過情形為
    何，因無監視錄影畫面及目擊證人可供進一步查證，此有交
    通部臺灣鐵路管理局高雄運務段高雄站98年8 月10日高雄站
    總字第0980000552號、98年10月21日高雄站總字第09800006
    87號函文以及內政部警政署鐵路警察局第三警務段99年2 月
    2 日鐵三警刑字第0990000546號函文、公告照片可查，且系
    爭列車第4 車廂之乘客陳素真表示未聽聞魏啟義發生事故之
    事；乘客陳進隆表示係經列車長到車廂詢問是否有人目擊魏
    啟義摔下車的經過，才得知發生事情等情。綜上，本件除聲
    請人即告訴人之單一指訴外，並無積極證據證明被告3 人有
    何未盡業務上之注意義務，致魏啟義死亡結果發生之業務上
    過失行為。此外，復查無其他積極證據足認被告3 人有何業
    務過失致死犯行，應認被告3 人之犯嫌均有不足。
(三)又聲請人聲請再議意旨雖以：魏啟義座位為4 車37號，依乘
    客陳淑美（車位在4 車37及39號）之證述，自高雄火車位上
    車時，並未看到座位上有其他乘客，足見列車停靠高雄火車
    站時，魏啟義已起身離座準備下車。以魏啟義曾經中風，事
    發時復罹大腸癌在長庚醫院接受治療，身體虛弱且行動遲緩
    ，如何於短時間內推開緊閉之車門，且推開之幅度，是否足
    以使掉出車外，跌落月台與車廂間隙？且依證人朱義泰證述
    ，目擊魏啟義係於列車啟動後，瞬間跌落車廂與月台間隙，
    並未提及魏啟義有強行推開車門之舉，若魏啟義有該等行為
    ，目擊者應無不為描述之理，是不起訴處分書，是有違常情
    及經驗法則，與證人之證詞亦有不符，況參魏啟義之腳受有
    擠壓傷併骨折，於事發當時遭列車施行約40公尺，可知應係
    身體已步出車外，惟當有一腳仍在月台與車廂間，即遇車門
    關閉，列車啟動而遭拖行等語。惟經臺灣高等法院高雄分院
    檢察署駁回聲請人之再議，理由略以：依卷附98年7 月30日
    2051次相關人員位置圖所示，案發後，魏啟義係掉落在列車
    停靠站時，2 號車廂與3 號車廂位置之月台下。又目擊證人
    朱義泰證稱：「（問：你發現該名旅客瞬間跌落縫隙時，車
    廂是否已啟動？）已經啟動了。」；「（問：據你所知，司
    機在何時啟動列車？）看前面的號誌燈，後面有運轉員也會
    響鈴。」等語。另證人即該列車司機員林麟凌於警詢中亦證
    稱：在列車開動時我有將頭伸出作列車監視，當時並未發現
    有狀況發生等語。則列車啟動既係依地面運轉員之號誌及響
    鈴，如此，核與被告丙○○於原署偵查中供稱：案發當時已
    確認旅客都已上下車完畢，車門旁邊都沒旅客只剩工作人員
    ，才開啟訊號燈告知司機員開車等語相吻。就本件而言，被
    告甲○○、張飛客於列車進站旅客上下車後，負責關閉各車
    廂車門，認一切安全，再通知擔任運轉員之被告丙○○開啟
    訊號通知司機員啟動列車。而聲請人之父係成熟之人，既欲
    在高雄下車，縱如聲請人所言，其行動較為遲緩而不及下車
    ，然既於列車啟動後摔落車外，顯然未注意及列車之動向致
    之，實難認被告3 人有何疏失。因認聲請人所指均無足採，
    認再議為無理由，而將再議聲請駁回。
(四)前開不起訴處分及駁回再議理由暨事證，業經本院調閱前開
    卷證核閱屬實，本件聲請人雖以前開理由聲請交付審判，惟
    查：
 1、關於系爭列車係於車門已關閉之情形下始由司機員啟動行進
    乙節，業經被告甲○○、乙○○、丙○○供述如上，並經證
    人林麟凌證述明確；又魏啟義係於系爭列車啟動後始自車上
    跌落車廂與月台間隙，則有被告丙○○之供述、證人朱義泰
    之證詞以及相關人員位置圖可資證明。聲請意旨無視卷內現
    有之證據資料，猶徒憑己意，一再指稱系爭列車啟動前車門
    未關閉，實非可採。
 2、其次，依證人陳淑美之證述以及於事故現場發現之魏啟義持
    有之乘車票根，固可推論魏啟義在系爭列車尚停靠高雄火車
    站當時，其已起身離開座位準備下車。然依聲請人所述，魏
    啟義當時已年逾70歲、身體虛弱、且因曾經中風而行動遲緩
    ，據此，即無法排除被告甲○○、乙○○於系爭列車停靠站
    時間結束而關閉系爭列車車門時，魏啟義因行動遲緩而未及
    下車之可能性。
 3、又系爭列車屬舊式自強號車型，其車門係手動折疊門，若欲
    自車廂內部開門，僅需轉動車門上之把手，將車門往車廂內
    拉（並非如聲請人所述係由內往外推）車門即可往車廂內之
    方向折疊、開啟，尚非耗時耗力之事，此乃一般曾搭乘過舊
    式自強號列車之人均可體認之生活經驗，且此節亦據被告甲
    ○○於偵查中供承在卷。縱使魏啟義當時身體狀況不如一般
    壯年人，惟其既如聲請人所述，猶可獨自一人自台南搭車前
    往高雄長庚醫院就診，無庸他人陪伴，足見魏啟義仍可自理
    生活，其身體狀況未必如聲請人所述係無力開啟車門之人，
    依被告3 人之供述及上開證人之證詞，本件即有魏啟義係於
    列車車門關閉後，又自行開啟車門之可能性存在。再者，倘
    魏啟義係自行從系爭列車車廂內開啟車門，因該車門係朝車
    廂內部折疊，而非往車廂外部折疊，除非當時證人朱義泰站
    立之位置、角度恰可見到車門往內開啟，若非如此，即無從
    認為朱義泰目睹魏啟義跌落車廂與月台間間隙之際，亦必然
    會同時目睹魏啟義有無開啟車門之行為，則朱義泰於偵查中
    作證時，未提及魏啟義有強行推開車門之舉，即為合理，此
    仍不足作為不利被告3 人認定之依據。
 4、依上開理由，被告3 人既於確認系爭列車車門已關閉，且無
    其他異狀後，始以手勢示意司機員啟動列車，則於列車啟動
    後，被告3 人基於月台嚮導、運轉員身分應有之注意義務即
    已終了，則於上開注意義務結束後，若有於列車行進中擅自
    開啟車門等其他人為因素，導致魏啟義自列車上墜落，尚難
    將魏啟義死亡之結果歸責於被告3 人。
 5、另本件承辦檢察官已依職權發函調閱魏啟義當時跌落位置之
    監視錄影畫面，並積極命相關單位張貼公告、調閱案發當時
    以信用卡刷卡購票之持卡人身分，尋找目擊證人，以求釐清
    案發當時情況，此有卷附之臺灣高雄地方法院檢察署雄檢惠
    洪98相1766字第3782 8、63075 、63076 、63077 號函稿可
    資佐證，惟經函詢及調查結果，並無魏啟義跌落位置之監視
    錄影畫面及目擊證人可供進一步查證，亦有交通部臺灣鐵路
    管理局高雄運務段高雄站98年8 月10日高雄站總字第098000
    0552號、98年10月21日高雄站總字第0980000687號函文以及
    內政部警政署鐵路警察局第三警務段99年2 月2 日鐵三警刑
    字第0990000546號函文、公告照片可查。聲請意旨指稱檢察
    官未盡查證之責，顯然無據。
 6、又聲請意旨懷疑案發當時第3 月台並無站務人員在場，此與
    卷內事證不符，核屬聲請人主觀上毫無根據之臆測，同無可
    採。
 7、綜合上開各情以觀，本件聲請人雖指訴被告3 人於上揭時、
    地有業務過失致死之犯行，然其於案發當時並未在現場，且
    其指述有諸多部分僅為主觀臆測，而檢察官亦查無其他積極
    事證可供認定被告3 人有聲請人所指之業務過失致死犯行，
    自無從僅憑聲請人上開懷疑，即率然認定被告3 人有聲請人
    所指之業務過失致死犯行。
五、基於上開理由，前開不起訴處分及駁回再議理由，認定被告
    3 人所為，尚不足認定有何業務過失致死罪嫌，業已詳述其
    理由，並無何違背經驗法則、論理法則或其他證據法則之情
    事，應堪採認。綜上，本件交付審判之聲請為無理由，應予
    駁回。
六、依刑事訴訟法第258 條之3 第2 項前段，裁定如主文。
中    華    民    國    99    年    10    月    29    日
                    刑事第十八庭  審判長法  官  黃宗揚
                                        法  官  鄭子文
                                        法  官  陳芸珮
以上正本證明與原本無異。
不得抗告。
中    華    民    國    99    年    11    月    1     日
                                        書記官   蔡淑貞

司法院資訊處製作；財團法人民間司法改革基金會備份。
